【裁判字號】    89,訴,280
【裁判日期】    900621
【裁判案由】    偽造文書等
【裁判全文】
臺灣宜蘭地方法院刑事判決                          八十九年度訴字第二八號
    公  訴  人  臺灣宜蘭地方法院檢察署檢察官
    被      告  甲○○
                乙○○
                戊○○
    共      同
    選任辯護人  林世超
右列被告因偽造文書案件，經檢察官提起公訴（八十八年度偵字第四二六一號、八十
九年度偵字第二一五八號），本院判決如左：
    主  文
甲○○、戊○○共同連續行使偽造私文書，甲○○處有期徒刑壹年，戊○○處有期徒
刑捌月。均緩刑參年。
乙○○共同連續行使偽造私文書，處有期徒刑陸月，如易科罰金以參佰元折算壹日。
    事  實
一、甲○○於民國八十五年二月間，以其配偶戊○○名義召集互助會，實際擔任會首
    ，邀集丁○○、丙○○、己○○、乙○○、李秀姬（二會）等含會首四十三會，
    會期自八十六年一月二十日起至八十九年一月二十日止，每會新台幣（下同）一
    萬元，採內標方式，每月二十日，在宜蘭縣羅東鎮○○街二一九號住處開標。甲○○竟因家計困難，遂基於意圖為自己不法所有之概括犯意，連續冒用會員丁○○、己○○之名義；或與戊○○、乙○○等人共同基於意圖自己不法所有之概括
    犯意聯絡與行為分擔，冒用會員李秀姬名義，在紙條上冒名書寫如附表所示之會
    員姓名之標金利息，連續偽造標單，持之行使投標，得標後向其他活會會員詐稱
    該名會員得標，向被冒名之會員稱係其他會員得標，使各活會會員均陷於錯誤，
    交付如附表「詐得財物欄」所示之會款，足以生損害於被冒標之會員及其他各活
    會會員。其各次冒標時間、利息、詐得款項、詳如附表記載。嗣於八十八年七月
    停止標會，經各會員相互查證，始知上情。
二、案經己○○、李秀姬訴由宜蘭縣警察局羅東分局報告台灣宜蘭地方法院檢察署檢
    察官偵查起訴。
    理  由
一、訊據被告甲○○固於本院審理時坦承有冒用己○○、丁○○名義冒標他人之互助
    會；而被告乙○○則於本院審理時坦承有冒用李秀姬名義冒標等情不諱，核與告
    訴人己○○、李秀姬指稱有參加甲○○之一萬元互助會至今仍是活會，但已遭冒
    標等情甚詳，而證人丁○○、丙○○亦到庭證稱，其夫妻有參加二會，一會已得
    標，一會仍是活會等語屬實，此外並有己○○會單及李秀姬會單二紙附卷足參。
    是堪認被告甲○○、乙○○此部分自白真實可採。
二、又訊據被告甲○○、戊○○則矢口否認有何冒標如附表編號二、三之李秀姬之互
    助會，被告甲○○辯稱；這是被告乙○○個人之行為，伊以為李秀姬有授權乙○○前來標會等語。而被告戊○○則以上揭互助會均是其妻甲○○在處理，伊並不
    知情亦無介入云云置辯。然查上揭被害人李秀姬參加上述互助會二會，且遭冒標
    等情業據被害人李秀姬指陳甚詳，且同案被告乙○○除坦承有冒標李秀姬上揭互
    助會外，更於檢察官偵查時供稱：「（檢察官問：為何你會開本票給李秀姬？）
    戊○○跑掉後打電話給我說，叫我處理，因為去年我有用李秀姬名義盜標一會，
    另外一會標了羅某分一半、我分一半」、「（檢察官問：戊○○為何同意你用李
    秀姬名義盜標？）第一會我標到時羅某說要繳票款先借他二十萬元，後來他才同
    意我用李秀姬名義盜標」等與甚詳，顯見被告乙○○冒用李秀姬名義於附表編號
    二、三所示之時間盜標等情，被告戊○○知之甚詳，實難諉為不知。且同案被告
    乙○○再稱：「（盜標時李秀姬標單何人寫的？）我是事先和戊○○太太講好，
    因為互助會都是羅太太在處理，講好後我才下標單盜標‧‧‧」是更見負責處理
    本件互助會之被告甲○○對被告乙○○冒用李秀姬名義盜標亦知情，甚將把盜標
    所詐得之會款均分花用，足見被告三人對於附表編號二、三所示之犯行有犯意聯
    絡與行為分擔。參以，被告甲○○於本院審理時自承：「（乙○○的會）都是死
    會，‧‧‧我知道乙○○一萬元的會二會都是死會，乙○○再來標李秀姬第三會
    時，我我不知道李秀姬有無委託他‧‧‧」核與被告乙○○於本院審理時亦陳稱
    「‧‧‧她（指李秀姬）的會錢有時候會託我拿去，有時候她會自己拿去，會首
    是跟他收活會的錢‧‧‧」、被害人李秀姬亦稱「‧‧‧（會首）都是收活的錢
    」等語相符，可見被告甲○○明知被告乙○○有以李秀姬名義標會後，竟仍繼續
    向被害人李秀姬收取活會會款，顯與互助會之規則有違。更見被告乙○○於本院
    審理時翻異前詞、而被告甲○○上揭辯稱誤以為被害人李秀姬有授權乙○○標會
    云云，顯然矛盾而悖於情理。是被告三人犯行明確，應依法論科。
三、按民間互助會，除有特別約定外，僅係會首與會員訂立之契約，會員與會員間並
    無法律關係存在，而已得標會員，依據其與會首間之契約，無論何人得標，均有
    按期繳交會款之義務，故會首冒名盜標，其詐欺所得之款，應僅限於未得標會員
    繳納之會款（至民法債編於八十八年四月二十一日修正公布後，就會員與會首、
    會員與會員間之權利義務關係雖略有調整，然於本件係於民法債編修正前即已成
    立之犯罪，就被害人及所詐得金額之認定不生影響）。又按民間互助會之會員於
    空白紙上書寫競標會員姓名及一定之金額出示以競標，依我國民間互助會之習慣
    ，即表示該會員擬以該金額為利息競標，該「標單」即依刑法第二百二十條第一
    項以文書論之。茲本件被告三人分別先後一人單獨或數人共同偽造如附表所示「
    被冒名義欄」所示之會員等人之標單、偽填標金，持以行使以供詐取會款，自足
    以生損害於被冒標之人及其他活會會員。核其所為，均係犯刑法第二百十六條、
    第二百二十條第一項、第二百十條之行使偽造私文書罪及同法第三百三十九條第
    一項之詐欺取財罪。其偽造署押為偽造私文書之部分行為，偽造私文書之低度行
    為為行使之高度行為所吸收，均不另論罪。被告三人先後各有如附表所示之多次
    行使偽造私文書及詐欺犯行，時間緊接，罪名與犯罪構成要件相同，顯各係基於
    概括犯意為之，均應依刑法第五十六條連續犯之規定論以一罪，並加重其刑。又
    被告等均以一冒標行為同時詐騙多數活會會員，同時有多數人被害，自為想像競
    合犯，應依刑法第五十五條之規定，從一重之詐欺取財罪處斷。（按已得標之死
    會會員，依其與會首間之契約，無論何人得標，均有按期繳交會款之義務，故會
    首冒名盜標，對於已得標之死會會員，並無詐欺可言）。再被告以行使偽造標單
    之方法達其詐欺取財之目的，連續行使偽造準私文書及詐欺取財二罪間，有方法
目的之牽連犯關係，應依刑法第五十五條之規定，從較重之連續行使偽造私文書
    罪處斷。而被告三人間就附表編號二、三部分有犯意聯絡與行為分擔，均為共同
    正犯。爰審酌被告等犯罪之動機、目的、手段、所生危害及犯後之態度有與部分
    會員達成和解等一切情狀，各量處如主文所示，被告乙○○部分另諭知易科罰金
    之折算標準。末按，互助會部分所偽造附表「標息與冒用之名義欄」所示之標單
    四紙，係被告等所有供犯罪所用之物，惟未扣案，且均於開標完畢即已丟棄滅失
    ，業據被告等人供明在卷，爰不另為沒收之諭知，而其上偽造之己○○等四人之
    署押共計四枚部分，遂亦無庸依同法第二百十九條宣告沒收，併此敘明。又被告
    甲○○、戊○○二人均無前科亦未曾受有期徒刑以上刑之宣告，此有台灣高等法
    院檢察署刑案紀錄檢覆表可查，並積極與被害人達成和解，此有和解書等附卷足
    參，被告甲○○、戊○○等二人經此教訓當知警惕，應無再犯之虞，本院前所宣
    告之行以暫不執行為適當，爰併就被告甲○○、戊○○部分宣告緩刑三年，以啟
    自新。
四、公訴意旨另以：
（一）被告戊○○、甲○○二人另於八十七年間，承前冒標他人互助會之詐欺犯意，
      先後以承包工程需要押標金為詞向己○○借款，使己○○不察而陸續交付合計
      一百八十萬元之借款予其夫婦二人。嗣因戊○○於借款時所簽發之如附表二支
      票五紙屆期未獲兌現，且其夫婦二人所邀集成立之前揭互助會於八十八年七月
      全面停標並逃逸無蹤，李秀姬、己○○始知受騙。因認被告戊○○、甲○○亦
      涉有刑法第三百三十九條第一項之詐欺取財罪嫌云云。
（二）按犯罪事實應依證據認定之，無證據不得推定其犯罪事實；又不能證明被告犯
      罪者，應諭知無罪之判決，刑事訴訟法第一百五十四條、第三百零一條第一項
      分別定有明文。次按事實之認定，應憑證據，所謂證據，須適於為被告犯罪事
      實之證明者，始得採為斷罪資料，如未能發現相當證據，或證據不足以證明，
      自不能以推測或擬制之方法以為裁判基礎；又認定不利於被告之事實，須依積
      極證據，苟積極證據不足為不利於被告事實之認定時，即應為有利於被告之認
      定，更不必有何有利之證據，最高法院五十三年台上字第二七五０號、三十年
      上字第八一六號、四十年台上字第八六號分別著有判例可資參照。又按刑法第
      三百三十九條第一項之詐欺罪，必須行為人自始基於不法所有之意圖，以詐術
      使人交付財物，始能構成，所謂以詐術使人交付，必須被詐欺人因其詐術而陷
      於錯誤，若其所用方法，不能認為詐術，亦不致使人陷於錯誤，即不構成該罪
      ，最高法院四十六年台上字第二六０號著有判例。
（三）本件檢察官起訴被告涉犯刑法第三百三十九條第一項之詐欺罪，無非以被告戊○○所簽發之支票無法兌現，並有附表二所示之支票附卷在票載發票日之前即
      遭拒絕往為據。惟訊據被告戊○○、甲○○固坦承有向己○○陸續借款累計最
      後金額達一百八十萬元惟均堅決否認有何詐欺之犯行，均辯稱：渠自數年前即
      有像己○○借款，然均有借有還，後來是因為工程虧錢，所以票才沒兌現，並
      不是蓄意詐欺等語。經查：被告甲○○持附表二所示支票，向被害人己○○借
      款及換票之事實，業據被告坦承不諱，核與被害人指訴被告借款及要求換票之
      情節相符；又被告系爭支票之存款帳戶係於八十七年七月二十六日經提示付款
      不或兌現始遭拒絕往來，有支票、退票理由單附卷可參，而上揭附表二所示之
      支票均係於被告戊○○上揭支票存款帳戶拒絕往來前即已開立之遠期支票，而
      被告甲○○持之向己○○借款或換票時，系爭支票帳戶尚未遭拒絕往來甚明，
      故自難據此遽認被告甲○○、戊○○於借款當時已明知其於票載發票日時，將
      遭拒絕往來而無支付能力，從而其以系爭支票向己○○調現，尚難認其有何施
      用詐術而使己○○交付借款之行為。參以，被害人己○○亦陳稱於八十五年間
      就借錢給被告甲○○與戊○○，渠等均是有借有還，只是最後這幾張票退票等
      情，由此更難以證明被告有何詐欺之犯意。且被告亦有向己○○換票之例並說
      伊經濟不好需要借錢或因被告戊○○工程押標金所需，是被害人明知被告係借
      錢週轉或應付工程押標金，應意識到被告經濟情況並非寬裕，猶願意借錢給被
      告，顯見被害人非因被告施用詐術而交付借款。綜上所述，被告戊○○與甲○○積欠被害人己○○如附表二所示之債務事實，應僅屬雙方民事糾葛，惟此部
      分若構成犯罪，則與前述有罪部分，有裁判上一罪關係，當不另為無罪之諭知
      。
據上論斷，應依刑事訴訟法第二百九十九條第一項前段、刑法第五十六條、第二十八
條、第二百十六條、第二百二十條第一項、第二百十條、第三百三十九條第一項、第
五十五條、第四十一條第一項、第七十四條第一款、罰金罰鍰提高標準條例第一條前
段、第二條，判決如主文。
本案經檢察官林慧到庭執行職務。
中    華    民    國      九十        年      六      月     二十一    日
                                  臺灣宜蘭地方法院刑事第二庭
                                      法  官
右正本證明與原本無異。
如不服本判決，應於判決送達後十日內，向本院提出上訴狀。
附表一：
┌──┬────┬────┬────┬───────┬──────────┐
│編號│行為人  │開標日  │標息與冒│ 詐得金額     │備註                │
│    │        │        │用之名義│              │                    │
├──┼────┼────┼────┼───────┼──────────┤
│一  │甲○○  │87.03.20│己○○  │6900x28=193200│第十五次開標時，尚有│
│    │        │        │3100    │              │活會二十八會        │
│    │        │        │        │              │                    │
├──┼────┼────┼────┼───────┼──────────┤
│二  │甲○○  │87.06.20│李秀姬  │7000x26=182000│第十八次開標時、尚有│
│    │戊○○  │        │3000    │              │活會二十六會        │
│    │乙○○  │        │        │              │                    │
├──┼────┼────┼────┼───────┼──────────┤
│三  │甲○○  │87.11.20│李秀姬  │6900x22=151800│第二十三次開標時，尚│
│    │戊○○  │        │3100    │              │有活會二十二會      │
│    │乙○○  │        │        │              │                    │
├──┼────┼────┼────┼───────┼──────────┤
│四  │甲○○  │88.03.20│丁○○  │7000x17=119000│第二十七次開標時，尚│
│    │        │        │3000    │              │有活會十七會        │
│    │        │        │        │              │                    │
└──┴────┴────┴────┴───────┴──────────┘
附表二：
編號一    支票號碼    金額（新台幣）  付款人        發票日       備註
一        NA0000000   0十萬元        彰化商業銀行  88.6.24
                               羅東分行
二        NA0000000   0十五萬元      同右          88.6.24
三        NA0000000   0十萬元        同右          88.7.24
四        NA0000000   0十五萬元      同右          88.7.24
五        NA0000000   0十萬元        同右          88.9.11


司法院資訊處製作；財團法人民間司法改革基金會備份。
